---
title: 'Tarea 10: Bootstrap Paramétrico'
author: "Roman Alberto Velez Jimenez"
output:
  pdf_document: default
  html_notebook: default
---

```{r, echo=FALSE}
library(tidyverse)
set.seed(8)
```

# Problema

Encontrar cual es la probabilidad que un examen se haya hecho o no al azar bajo el modelo téorico
$$\mathcal{L}(p; x) = \prod_{i}^{n}p^{n}(1-p)^{n-x},$$
donde $p$ es desconocida.

La log verosimilitud para $n= 500$ y $x = 121$ se ve da la siguiente manera

```{r}
# create log likelihood
bin_loglike <- function(n, n_err){
  n_corr <- n - n_err
  log_verosim <- function(p){
    n_err * log(p) + n_corr * log(1-p)
  }
}

# create some sim
tibble(x = seq(0, 1, 0.001)) |> 
  mutate(loglike = map_dbl(x, bin_loglike(n = 100, n_err = 25))) |> 
  ggplot(aes(x, loglike)) +
  geom_line() +
  ggtitle("Log Verosimilitud del Modelo")
```

Encontrando el máximo de este modelo, se encuentra que es cuando $p = 0.242$.
```{r}
# optimize
p_mlike <- optimize(
  f = bin_loglike(n = 500, n_err = 121),
  interval = c(0, 1), # support of p
  maximum = TRUE # maximization
)

# print
print(str_glue("Maxima verosimilitud, p: {round(p_mlike[[1]], 4)}"))
```


# Bootstrap Paramétrico

## Simulación del Modelo Teórico

Suponiendo cierto el proceso generador de datos, se generan $B$ simulaciones con el parámetro maximo verosimil poblacional con la función `rbinom(n, size, p)`, la cual genera una muestra de tamaño $n$ de una distribución binomial con $size$ ensayos bernoulli con una probabilidad de $p$.

```{r}
# simular modelo
sim_modelo <- function(n, p, B=250){
  rbinom(B, n, p)
}

# una simulación 
xsim_model  <- sim_modelo(p = 0.5, n = 500, B=1)
cat("La simulación de estos datos es:", xsim_model, "\n")
```

## Simulación del Modelo Empírico

Con el estimador maximo verosimil,  se generan $B = 3000$ simulaciones con el parámetro maximo verosimil poblacional.

```{r}
B  <- 3000
xsim_3000  <- sim_modelo(p = p_mlike[[1]], n = 500, B=B)

# grafica histograma
ggplot(tibble(xsim_3000), aes(x = xsim_3000)) +
  geom_histogram(bins = 20) +
  labs(x = "Simulaciones", y = "Frecuencia") +
  ggtitle("Histograma de simulaciones del Proceso Generador de Datos", "Bajo el estimador MV") +
  theme_bw()
```

## Cálculo del estimador MV para cada simulación

Para cada simulación, se encuentra el estimador máximo verosimil.

```{r}
rep_boot  <- function(logv, est_mle, n, B=250){
  # create parametric bootstrap
  xsim  <- sim_modelo(n = n, p = est_mle, B = B)

  # find max verosimilitud for each simulation
  mle_sim  <- c()
  for (i in 1:B){
    log_v_sim  <- logv(n = n, n_err = xsim[i])
    optim_sim  <- optimize(log_v_sim, interval = c(0, 1), maximum = TRUE)
    mle_sim[i]  <- optim_sim$maximum
  }
  return(mle_sim)
}

# calcular mv para cada sim
reps_boot  <- rep_boot(logv = bin_loglike, est_mle = p_mlike[[1]], n = 500, B = 3000)

# grafica histograma
ggplot(tibble(reps_boot), aes(x = reps_boot)) +
  geom_histogram(bins = 20) +
  geom_vline(xintercept = p_mlike$maximum, color = "red", size = 1.5) +
  labs(x = "Estimador de max verosimilitud", y = "Frecuencia") +
  ggtitle("Histograma de estimadores de max verosimilitud") +
  theme_bw()
```


Observamos como se distribuyen las simulacione

```{r}
# descripcion de las simulaciones
cat("descripcion de las simulaciones: \n")
summary(reps_boot)
```


## Desviación Estándar

```{r}
cat("error estándar del estimador MV muestral \n")
cat(sd(reps_boot))
```













